【裁判字號】    97,訴,75
【裁判日期】    970205
【裁判案由】    違反毒品危害防制條例
【裁判全文】
臺灣彰化地方法院刑事判決                97年度訴字第75號
公  訴  人  臺灣彰化地方法院檢察署檢察官
被      告  甲○○
上列被告因毒品危害防制條例案件，經檢察官提起公訴（96年度
毒偵字第6146號），被告於本院準備程序中自白犯罪，本院認有
刑事訴訟法第273 條之1 第1 項之情形，合議裁定由受命法官獨
任進行簡式審判程序，茲審理判決如下：
    主  文
甲○○施用第一級毒品，累犯，處有期徒刑壹年。扣案之海洛因
捌包（合計淨重零點捌貳公克），均沒收銷燬之；扣案之削尖吸
管壹支沒收。
    事  實
一、甲○○前曾於民國（下同）89年間，因施用毒品案件，經本
    院以90年度毒聲字第175 號裁定送觀察、勒戒後，認有繼續
    施用傾向，再經本院於90年3 月30日，以90年度毒聲字第13
    52號裁定送強制戒治，嗣經本院於90年10月9 日，以90年度
    毒聲字第3589號裁定停止戒治，所餘戒治期間付保護管束，
    並於91年3 月29日保護管束期滿未經撤銷停止戒治而視為執
    行完畢釋放，此部分之刑事責任則由臺灣彰化地方法院檢察
    署檢察官提起公訴，並經本院以90年度訴字第479 號判決判
    處有期徒刑10月確定。其復不知悔改，在前開強制戒治執行
    完畢釋放後，且於5 年內之93年間，仍再犯施用第一、二級
    毒品案件，經本院於94年2 月14日，以93年度訴字第1725號
    判決判處有期徒刑11月、5 月，應執行有期徒刑1 年2 月確
    定，業於95年6 月19日執行完畢出監。詎其仍不知悔改，復
    基於施用第一級毒品海洛因之犯意，於96年6 月30日晚上8
    時30分許，在彰化縣大城鄉轄內臺17線公路旁，以將海洛因
    摻入香煙內再點燃吸食煙氣之方式，施用海洛因1 次。嗣於
    96 年6月30日晚上10時15分許，為警臨檢查獲，並當場扣得
    第一級毒品海洛因8 包（合計淨重0.82公克）及削尖吸管1
    支，因而查悉上情。
二、案經彰化縣警察局芳苑分局報請臺灣彰化地方法院檢察署檢
    察官偵查起訴，本院認有刑事訴訟法第273 條之1 第1 項之
    情形，而改依簡式審判程序審理。
    理  由
一、按除被告所犯為死刑、無期徒刑、最輕本刑為3 年以上有期
    徒刑之罪或高等法院管轄第一審案件者外，於刑事訴訟法第
    273 條第1 項程序進行中，被告先就被訴事實為有罪之陳述
    時，審判長得告知被告簡式審判程序之旨，並聽取當事人、
    代理人、辯護人及輔佐人之意見後，裁定進行簡式審判程序
    ；除簡式審判程序、簡易程序及第376 條第1 款、第2 款所
    列之罪之案件外，第一審應行合議審判，刑事訴訟法第273
    條之1 第1 項、第284 條之1 分別定有明文。本件被告甲○
    ○所犯係死刑、無期徒刑、最輕本刑為3 年以上有期徒刑或
    高等法院管轄第一審案件以外之罪，並於本院行準備程序時
    就被訴事實為有罪之陳述，本院合議庭依前揭規定，經評議
    結果，裁定改由受命法官獨任行簡式審判程序，先予敘明。
二、上揭事實，業據被告甲○○迭於警詢、偵訊、本院行準備程
    序及審理時均坦承不諱，且其於96年6 月30日為警查獲時所
    採取之尿液，經送鑑驗結果，確呈嗎啡陽性反應，此有委託
    檢驗尿液代號與真實姓名對照認證表及詮昕科技股份有限公
    司96年7 月13日報告編號00000000號濫用藥物尿液檢驗報告
    各1 紙附卷可稽，而扣案之被告所持有之白色粉末8 包（合
    計淨重0.82公克），經送鑑定之結果，確係屬第一級毒品海
    洛因無誤，此有法務部調查局96年7 月27日調科壹字第0962
    3057540 號鑑定通知書一紙在卷可參，且經被告供陳在卷；
    復有扣案之削尖吸管1 支可資佐證，則被告就其施用第一級
    毒品海洛因1 次之自白核與事實相符，堪以採信。
三、按觀察、勒戒或強制戒治執行完畢釋放後，5 年內再犯毒品
    危害防制條例第10條之罪，即應直接依法追訴判決，固毋庸
    再行該條例針對「初犯」所規定之觀察、勒戒或強制戒治等
    治療程序，然若係於觀察、勒戒或強制戒治執行完畢釋放後
    ，5 年後再犯第10條之罪者，則應重新依該條例第20條第1
    項、第2 項關於「初犯」之規定，先行送觀察、勒戒，並依
    其觀察、勒戒結果有無繼續施用毒品傾向，以定其是否施以
    強制戒治之治療程序，再於上開治療程序執行完畢後始由檢
    察官為不起訴處分，而非直接加以追訴處罰，此觀諸現行生
    效施行之毒品危害防制條例（於92年7 月9 日修正公布、自
    93年1 月9 日施行）第20條、第23條之規定甚明。而考諸前
    開毒品危害防制條例之修正理由主要係認觀察、勒戒或強制
    戒治後5 年後再犯者，顯見前所實施之觀察、勒戒或強制戒
    治已足以遮斷其施用毒品之癮，為期自新及協助其斷除毒癮
    ，對此5 年後再犯者仍適用初犯之規定（即該條例第20條第
    3 項之規定），即先經觀察、勒戒、強制戒治之程序【見該
    條例第20條修法理由5 第3 項修正理由 (二)】 ，且為配合
    簡化施用毒品犯之刑事處遇程序，並鑑於經觀察、勒戒或強
    制戒治執行完畢釋放後5 年內再犯者，其再犯率甚高，原據
    以實施之觀察勒戒及強制戒治既已無法收其實效，自應施以
    刑事處遇【見該條例第23條修正理由三 (二)】 ，凡此俱見
    現行毒品危害防制條例於修正時刪除修正前二犯及三犯之規
    定，一改修法前繁雜之處遇程序，僅將施用毒品犯簡化區分
    為初犯、再犯外，並認施用毒品者係屬病患性犯人，以觀察
    、勒戒戒除其身癮，併以強制戒治方式祛除心癮之措施。由
    是觀之，現行毒品危害防制條例仍採「刑罰處遇程序」與「
    治療之保安處分程序」二者併行之方式，並將施用毒品者區
    分為「初犯」與「再犯」之不同，詳言之，倘毒品施用者係
    前經觀察、勒戒或強制戒制等治療程序執行完畢5 年後，始
    再施用毒品之「初犯」，因認前所執行之觀察、勒戒或強制
    戒治足收戒除毒癮之效，自應重新先經觀察、勒戒或強制戒
    治等治療程序，並於治療程序執行完畢後由檢察官直接為不
    起訴處分，毋庸對之追訴處罰，反觀，在「再犯」之情形，
    因其先前所為治療程序顯未能收祛除毒癮之實效，且考量施
    用毒品者之再犯率偏高，乃簡化其刑事處遇程序，而對之直
    接追訴處罰，不再施以保安處分之治療程序，是現行毒品危
    害防制條例所採「初犯」與「再犯」之界分，已揚棄過去修
    正前毒品危害防制條例所採一、二、三犯之判斷標準及處遇
    程序，且側重於觀察、勒戒或強制戒治等治療程序是否確實
    收其成效。因之，對於所謂「初犯」與「再犯」之區別，除
    應視其是否於觀察、勒戒或強制戒治執行完畢釋放後，5 年
    後再犯者外，尚應兼顧其前次所施予觀察、勒戒、強制戒治
    程序之成效以資判斷，如此方能貫徹現行毒品危害防制條例
    之修正立法意旨，且細繹現行毒品危害防制條例第20條、第
    23條之立法理由可知，所謂「再犯」應係指依該條例規定執
    行觀察、勒戒、強制戒治完畢釋放，再犯施用毒品罪者均屬
    之（見該條例第20修法理由二後段），是對於現行毒品危害
    防制條例第20條第3 項規定「觀察、勒戒或強制戒治執行完
    畢後，5 年後再犯」之解釋，自應限於該施用毒品之行為人
    於觀察、勒戒或強制戒治執行完畢後5 年內均未再有任何施
    用毒品之犯行，始足當之，茍其施用毒品之犯行，前經觀察
    、勒戒或強制戒治執行完畢後，5 年內曾因再犯施用第一、
    二級毒品之行為，而經法院判處刑罰之處遇程序確定者，縱
    其係於觀察、勒戒或強制戒治執行完畢5 年後復為施用毒品
    者（即修正前毒品危害防制條例所稱之三犯或三犯以上），
    因其於治療程序之保安處分執行完畢5 年內，既仍有繼續施
    用毒品之犯行，即難認前所執行之治療程序有何戒除其身心
    毒癮之成效可言，自不得僅憑該次施用毒品犯行係在前次執
    行治療程序之保安處分完畢後，5 年後再犯一端，即依現行
    毒品危害防制條例第20條第3 項規定，逕認為「初犯」，而
    適用同條第1 、2 項之觀察、勒戒或強制戒治等治療程序，
    否則無異使接受治療程序執行成效不彰，而屢犯施用毒品罪
    之行為人，僅因其施用毒品行為與前次觀察、勒戒或強制戒
    治完畢之時間相距已逾5 年，反得循初犯之保安處分程序，
    獲邀寬典，不啻與前揭毒品危害防制條例之修法初衷背道而
    馳，是就此情形，仍應認屬「再犯」之範疇，直接適用刑事
    刑罰處遇之程序，始符修法之本旨。查被告前曾於民國（下
    同）89年間，因施用毒品案件，經本院以90年度毒聲字第17
    5 號裁定送觀察、勒戒後，認有繼續施用傾向，再經本院於
    90年3 月30日，以90年度毒聲字第1352號裁定送強制戒治，
    嗣經本院於90年10月9 日，以90年度毒聲字第3589號裁定停
    止戒治，所餘戒治期間付保護管束，並於91年3 月29日保護
    管束期滿未經撤銷停止戒治而視為執行完畢釋放。其復不知
    悔改，在前開強制戒治執行完畢釋放後，且於5 年內之93年
    間仍再犯施用第一、二級毒品案件，經本院於94年2 月14日
    ，以93年度訴字第1725號判決判處有期徒刑11月、5 月，應
    執行有期徒刑1 年2 月確定等情，此有臺灣高等法院被告前
    案紀錄表及臺灣彰化地方法院檢察署刑案資料查註紀錄表各
    一份存卷可參，而被告本件施用第一級毒品海洛因，雖係在
    前次89年間強制戒治執行完畢5 年後所犯，惟被告於上開強
    制戒治執行完畢5 年內，曾再犯施用第一、二級毒品之罪經
    法院宣示判決並確定，已詳述如前，顯見其並非於強制戒治
    執行完畢後5 年內均無任何施用毒品之犯行，且其既已於強
    制戒治執行完畢5 年內再犯施用第一、二級毒品之罪，已符
    合毒品危害防制條例第23條第2 項之所定之追訴要件，揆諸
    前開毒品危害防制條例條文及說明，被告所為本件施用第一
    級毒品海洛因之犯行，即無「初犯」規定之適用，自毋須再
    重新施予觀察、勒戒或強制戒制之處遇程序，而應直接訴追
    處罰。
四、按海洛因係毒品危害防制條例所定之第一級毒品，不得非法
    施用。是核被告甲○○所為，係犯毒品危害防制條例第10條
    第1 項之施用第一級毒品罪。查被告為供施用第一級毒品海
    洛因，而持有第一級毒品之低度行為，應為施用之高度行為
    所吸收，不另論罪。末查被告93年間再犯施用第一、二級毒
    品案件，經本院於94年2 月14日，以93年度訴字第1725號判
    決判處有期徒刑11月、5 月，應執行有期徒刑1 年2 月確定
    ，業於95年6 月19日執行完畢出監，有臺灣高等法院被告前
    案紀錄表、臺灣彰化地方法院檢察署刑案資料查註紀錄表及
    臺灣高等法院在監在押全國紀錄表各一份附卷可參，被告受
    有期徒刑之執行完畢，5 年以內故意再犯有期徒刑以上之罪
    者，為累犯，應依刑法第47條第1項規定，加重其刑。
五、量刑及沒收部分：爰審酌被告曾因施用毒品經執行觀察、勒
    戒及強制戒治後，仍未能戒斷其施用毒品之惡習，再犯本件
    施用毒品犯行，足見其雖經觀察、勒戒及強制戒治之治療程
    序，且前已因施用毒品案件，經法院判處應執行有期徒刑1
    年2 月，猶未能戒絕毒品而再次施用，惡行非輕，顯未能善
    體國家設置觀察、勒戒及強制戒治機構，協助毒品施用者戒
    除毒癮之良法美意，惟念及施用毒品本質上係戕害自身健康
    之行為，尚未嚴重破壞社會秩序或侵害他人權益，及其施用
    第一級毒品之動機、目的、所生危害及犯罪後坦承犯行態度
    尚屬良好等一切情狀，量處如主文所示之刑。另扣案之第一
    級毒品海洛因8 包（合計淨重0.82公克）係屬第一級毒品，
    且均係供被告施用毒品所用，不問何人所有，應均依毒品危
    害防制條例第18條第1 項前段規定，沒收銷燬之。又扣案之
    削尖吸管1 支，為被告所有且為被告施用第一級毒品所用之
    物，業據被告自承在卷，應依刑法第38條第1 項第2 款之規
    定沒收之。
據上論斷，應依刑事訴訟法第273 條之1 第1 項、第299 條第1
項前段，毒品危害防制條例第10條第1 項、第18條第1 項前段，
刑法第11條、第47條第1 項、第38條第1 項第2 款，判決如主文
。
本案經檢察官張聖傳到庭執行職務。
中    華    民    國    97    年    2     月    5     日
                    刑事第二庭        法  官  黃齡玉
以上正本證明與原本無異。
如不服本判決，應於判決送達後10日內，向本院提出上訴書狀，
上訴書狀應「敘述具體上訴理由」，並按他造當事人之人數附繕
本。「切勿逕送上級法院」。
中    華    民    國    97    年    2     月    5     日
                                      書記官  施嘉玫
毒品危害防制條例第10條
施用第一級毒品者，處 6 月以上 5 年以下有期徒刑。
施用第二級毒品者，處 3 年以下有期徒刑。


司法院資訊處製作；財團法人民間司法改革基金會備份。
